【裁判字號】    89,上易,367
【裁判日期】    900403
【裁判案由】    解除契約等
【裁判全文】
臺灣高等法院臺中分院民事判決  八十九年度上易字第三六七號
    上  訴  人  甲○○
    被  上訴人  乙○○
    訴訟代理人  徐鼎賢律師
右當事人間請求解除契約等事件，上訴人對於中華民國八十九年九月二十八日臺灣臺
中地方法院八十八年度訴字第三三二五號第一審判決提起上訴，本院判決如左：
    主    文
原判決廢棄。
被上訴人在第一審之訴駁回。
第一、二審訴訟費用由被上訴人負擔。
    事      實
甲、上訴人方面：
一、聲明：求為判決：(一)原判決廢棄。(二)被上訴人在第一審之訴駁回。(三)第一、二審
    訴訟費用由被上訴人負擔。
二、陳述：除與原判決記載相同者，茲引用之外，補稱：
    (一)查原審判決上訴人敗訴之理由，主要係：
    (1)截至民國（下同）82.8.23兩造簽立系爭契約之日止，被上訴人於系爭土地上
      已設定最高限額抵押權新台幣（下同）一千五百八十萬元予台中商業銀行，實
      際借款金額一千二百四十七萬元。而上訴人於買賣之初既有查證其上貸款情形
      ，自不可能僅得知系爭土地上設有本金最高限額二百八十萬元而已。
    (2)嗣被上訴人於83.4.21 雖將單筆系爭土地抵押權之擔保額度變更為二千七百五
      十元，惟係有徵提其他不動產為共同擔保，且借款金額為一千二百萬元（即清
      償前開欠款九百九十四萬元後所累欠之款項）。
    (3)上訴人未舉證系爭土地有權利之瑕疪，並已達恐第三人主張權利致失其因買賣
      契約所得權利之全部或一部危險。故認上訴人主張有民法第三六八價金支付拒
      絕權，依法未合。是上訴人自八十六年起未依約支付分期付款價金及自八十八
      年間即未繳付貸款利息，有違反系爭契約第三條之付款約定，今被上訴人依契
      約第十條規定，解除買賣契約回復原狀，並依該條項後段請求上訴人遷讓交還
      系爭房屋，委有理由。
    (二)惟查：
    (1)系爭契約解除不合法：
    『按物之出賣人，負交付其物於買受人並使其取得該物所有權之義務，暨擔保
      第三人就買賣之標的物，對於買受人不得主張任何權利。民法第三百四十八條
      第一項、第三百四十九條分別定有明文。被上訴人既已出賣系爭房地與上訴人
      ，上訴人已交付全部自備款，被上訴人於移轉登記系爭房地所有權與上訴人，
      履行出賣人義務前，竟於七十八年十一月九日以系爭房地向國泰公司抵押貸款
      五百十萬元，為原審認定之事實，則房地負擔物之擔保第三人債權之數額遠超
      出上訴人所負被上訴人貸款五十萬元及銀行貸款七十萬元合計一百二十萬元數
      額，被上訴人於尚未清償上開債務，塗銷抵押權登記前，主張上訴人未繳納五
      十萬元公司貸款據以解除契約，是否與其負擔保義務有違？其行使債權是否符
      合誠信原則，均非無疑？原審未遑審認，遽以上訴人經催告後已負遲延責任，
      契約業經合法解除，為上訴人不利之判決，尚嫌速斷。』（最高法院八十二年
      度台上字第二五二裁判要旨）。
    民法第三六八條：『買受人有正當理由，恐第三人主張權利，致失其因買賣契
      約所得權利之全部或一部者，得拒絕支付價金之全部或一部。但出賣人已提出
      相當擔保者，不在此限。』
    被上訴人解除系爭契約，有違誠信：
    １茲依據台中商業銀行於原審所檢送之被上訴人就系爭土地及同段130-3、 130-
      10、130-11共同設定抵押貸款情形，整理於後：
      79.11.22設定第一順位最高限額三百六十萬元抵押權。
    1.79.11.24借款二百五十萬元。
    2.79.10.29借款五十萬元。
      81.2.27變更債權額度為最高限額七百二十萬元。
    1.清償前款。
    2.81.1.15借款六百萬元。
      82.3.9變更債權額度為最高限額一千三百萬元。
    1.前款未償金額九十七萬元。
    2.82.3.6借款九百萬元。
      82.8.11再單獨以系爭土地設定第二順位最高限額抵押權二百八十萬元，實貸
      金額二百五十萬元。
      82.8.23兩造訂立系爭買賣契約。
      83.4.12清償第二順位最高限額抵押權並予塗銷。
      83.4.21變更債權額度為最高限額二千七百五十萬元。
    1.前款未償金額九十四萬元。
    2.83.4.14借款一千二百萬元。共一千二百九十四萬元。
    ２按被上訴人既已將系爭土地出賣予上訴人，僅因上訴人不具有自耕能力，而未
      能辦理所有權移轉登記，然被上訴人不但不應再任意將系爭土地擴張信用設定
      高額的抵押權，甚者更應將前貸款的部分予以清償，儘速塗銷抵押權，以符出
      賣人權利瑕疪擔保責任。是以，兩造於訂立系爭買賣契約時，被上訴人已就系
      爭土地設定第一順位之最高限額抵押一千三百萬元，第二順位最高限額抵押權
      二百八十萬元，共一千五百八十萬元，實貸金額共一千二百四十七萬元。惟上
      訴人於買賣當時僅知被上訴人於系爭土地上設定抵押權二百八十萬元而已，有
      如上述。嗣雖有清償塗銷第二順位之抵押權，惟被上訴人卻利用上訴人不具有
      自耕能力，未能辦理所有權移轉登記，系爭土地仍在其名下的機會，不斷擴張
      該土地的信用，將第一順位之最高限額由原來的一千三百萬元，變更為二千七
      百五十萬元，貸款金額則增至一千二百九十四萬元，且在未塗銷該抵押權之前
      ，被上訴人仍有可能再增貸至二千七百五十萬元。準此，不論是可融資的額度
      抑或實際借款金額遠比系爭契約簽立時還多，甚至遠超出上訴人所應負擔之買
      賣餘款三百五十萬元，彰彰甚明。依前揭最高法院裁判所示之意旨可知，在被
      上訴人未塗銷系爭土地上之抵押權之前，主張上訴人未付買賣期款而解除契約
      ，不但有違其權利瑕疵擔保責任，其行使債權更與誠信原則不符，故其解除契
      約尚難認為合法，彰彰甚明。
    ３次者，或許鈞院會認為被上訴人並非就系爭土地單獨設定二千七百五十萬元的
      抵押權，而是還有其他不動產共同擔保，且並非一設定抵押權即有發生權利瑕
      疪的危險。惟依民法第八七五條規定，為同一債權之擔保，於數不動產上設定
      抵押權，而未限定各個不動產所負擔之金額者，抵押權人得就各個不動產賣得
      之價金，受債權全部或一部之清償。故在共同抵押的情況，各個不動產仍就全
      部債務負責，並無減輕其責任，應先說明。尤其是被上訴人自八十六年間起即
      不正常繳息，往往在銀行催告的情況下，累積三、四期才繳一次，此可向台中
      商業銀行函調有關被上訴人繳息之紀錄可知，甚者今已遭債權人即台中商業銀
      行實行抵押權查封拍賣在即。是上訴人確有民法第三六八條正當理由拒繳價金
      ，而未有遲延給付之情形，灼然甚明。故今被上訴人解除系爭契約，與法未合
      。
    (三)退萬萬言，縱認解約合法，惟本件違約金過高的情形：
    (1)民法第二五二條規定：『約定之違約金額過高者，法院得減至相當之數額。』
      、民法第二五三條：『前三條之規定，於約定違約時，應為金錢以外之給付者
      ，準用之。』
    (2)『上訴人之建屋工程將達百分之八十，為原審認定之事實，依據建竣後房地分
      配比例計算，上訴人主張其房屋價值業已超過土地 (土地為河川低窪地) 價格
      ，尚難遽謂非不可信。被上訴人謂上訴人因資金短絀以致未能如期完工，果爾
      ？雖係可歸責於上訴人之事由，但如遽予解除契約，是否與誠信原則無違？已
      非無疑。復查訟爭土地業經政府編定為鄉村區乙種建築用地，被上訴人收回土
      地之目的如仍在建築房屋，則上訴人因改良土地興建房屋而支出之鉅額資金，
      可否視為民法第二百五十九條第五款之必要及有益費用，而於契約解除時請求
      被上訴人返還，或非將全部房屋拆除不可，亦堪研求。被上訴人因上訴人延不
      竣工而竟請求將全部未完成之房屋交付，作為違約之處罰，顯屬過當。原審未
      斟酌民法第二百五十三條準用二百五十二條之規定，予以減低，殊與公平原則
      未合。』（最高法院六十八年度台上字第二二九二號裁判意旨參照）。
    (3)按系爭契約第十條規定：『甲方  (即上訴人)如不履行本約，交付殘餘價金及
      利息或因可歸責甲方之事由，致不能如期交付殘餘價金及利息時，即聽由乙方
      （即被上訴人）解除契約，所給付定金及價金被乙方沒收作為違約金，（且本
      約土地上之建物悉歸乙方所有甲方須無條件同意搬離。）』，是如發生可歸責
      於上訴人之事由，經被上訴人解除契約者，除可沒收已繳之定金、價金外，上
      訴人所出資建築之系爭房屋亦歸被上訴人所有，即沒收金錢以外的系爭房屋充
      作「準違約金」的一部，合先說明。
    (4)退萬萬步言，縱認上訴人拒繳買賣期款，係可歸責於上訴人，故被上訴人以起
      訴狀之送達作為解除契約的意思表示，於法有據。惟被上訴人沒收已繳價金及
      系爭房屋，實有違約金過高的情事：
    １查上訴人於八十二年間，以八百九十五萬元的價格買下系爭土地，地目田，除
      已付定金三百四十五萬充作價款之一部外，剩餘的五百五十萬元採分期付款的
      方式，並由上訴人補貼被上訴人分期之利息。至今上訴人已付之買賣價金計五
      百四十五萬元、利息二百五十四萬七千六百元，共七百九十九萬七千六百元，
      兩造就此均無爭執。
    ２次查，被上訴人於出賣當時非但隱瞞系爭土地上已設有高額抵押的情形，更於
      出賣後移轉登記前，利用系爭土地仍在其名下的機會竟提高抵押額度，並有增
      貸的情形，今已因未能清償抵押貸款而被債權人台中商業銀行查封，故上訴人
      拒繳價款的原因亦可歸責予被上訴人。是上訴人縱有違約之情事，依約被沒收
      的金額已高達將近八百萬元，如再加上準違約金—即系爭房屋沒收為被上訴人
      所有（註：系爭房屋乃上訴人購地後，自行出資建造，造價約一千五百萬元）
      ，確有違約金過高的情形，故特依民法第二五二、二五三條規定及前揭最高法
      院裁判所示之意旨，請求酌減違約金。又被上訴人現已無資力，沒收先前所繳
      付之價金部分勢必無法返還，因此特請求鈞院得酌減違約金，免除系爭房屋被
      沒收為被上訴人所有，以符公平原則。
三、證據：除援用第一審所提證據外，補提土地登記簿謄本一份，並聲請訊問證人葉
    永盛、童富祿、胡淑惠。
乙、被上訴人方面：
一、聲明：求為判決：(一)駁回上訴。(二)第二審訴訟費用由上訴人負擔。
二、陳述：除與原判決記載相同者，茲引用之外，補稱：
    (一)系爭買賣標的土地截至八十二年八月二十三日兩造簽約日共設定本金最高限額
      抵押權一千五百八十萬元正，實借一千二百四十七萬元正，此有系爭土地登記
      簿謄本及台中商業銀行函送之抵押貸款資料附卷足稽，被上訴人絕未向上訴人
      騙稱更未保證僅貸款二百五十萬元，證人葉永盛、童富祿、胡淑惠亦未能證明
      被上訴人有何騙稱及保證，況上訴人一再聲稱，其於立約時，向台中商業銀行
      豐原分行查證，系爭土地僅設定最高限額抵押登記二百八十萬元實借二百五十
      萬元，上訴人既有資料可查，並經向貸款銀行查證，則貸款銀行當無蓄意隱滿
      實情之必要，足認上訴人所陳不實，當無可採。
    (二)另按本件土地買賣價款為八百九十五萬元正，其付款力式上訴人除於八十二年
      八月二十三日契約成立時，給付被上訴人三百四十五萬元為定金，並充為價金
      之一部分，餘款五百五十萬元正由上訴人開立同額之商業本票分十年償還於被
      上訴人，每半年應給付二十七萬五仟元外，並於契約書第四條約定：本約餘款
      由乙方（即被上訴人）向銀行借貸，其所應支付之利息皆由甲方（即上訴人）
      給付。是以上訴人於八十三年八月二十三曰簽約時，即於第四條就價款餘額五
      百五十萬元正，約定由被上訴人向銀行借貸，其所應支付之利息皆由上訴人負
      擔。據此被上訴人乃於八十三年四月十二日清償第二順位最高限額抵押權二百
      八十萬元（實貸金額二百五十萬元），並於八十三年四月二十一日追加甫於八
      十三年二月八日辦妥所有權第一次登記（保存登記）之所有坐落同地段第一三
      ○之三地號土地上之建物建號二二三二即門牌號碼台中縣后里鄉○○村○○路
      十之三號為抵押物，將本金最高限額抵押權提高為二千七百五十萬元正，實際
      借款一千二百萬元正，並清償前欠借款九百萬元正，所累借款項為一千二百九
      十四萬元整，僅較截至八十一二年八月二十三日兩造簽約日止所借金額一千二
      百四十七萬元整，多出四十七萬元，仍在所約定之系爭土地價款餘額五百五十
      萬元範圍內，況被上訴人已增加前述二二三二建號建物為共同抵押標的，足認
      縱如證人童富祿於鈞院八十九年十二月二十日庭訊中所稱：「餘款有五百五十
      萬元，貸款二百五十萬給乙○○，利息上訴人付，另三百萬元的利息還要付。
      」、「買賣時才約定要借二百五十萬元。」被上訴人於八十二年八月二十三日
      簽約後所增貸金額亦未逾該二百五十萬元。實則，如被上訴人欲依約定就系爭
      土地價金餘額向銀行貸款，勢必需增加擔保物並提高最高限額額度，豈可因此
      稱對上訴人已造成實質損害。
    (三)末按上訴人之系爭土地價金餘額僅付七期（即至八十六年上半年止）共一百九
      十二萬五千元，尚餘三百五十七萬五仟元未付，價金餘額利息亦自八十八年二
      月份起即未繳付，而被上訴人於八十六、七年銀行貸款繳息均尚稱正常，此有
      卷附臺中商業銀行交易明細查詢資料可稽，足認上訴人自八十六年下半年起即
      未再給付被上訴人價金餘款已違約在先，復自八十八年二月份即未依約繳付餘
      款利息，對於被上訴人嗣未能如期繳付銀行貸款利息，亦應擔負部分責任（蓋
      依約定就所貸金額中屬買賣價金餘款部分之利息應由上訴人負責支付），其主
      張有民法第三百六十八條之正當理由拒繳價金，顯係倒因為果，不足採認。
三、證據：援用第一審所提證據。
    理      由
一、被上訴人主張兩造於八十二年八月二十三日訂立土地買賣契約書，上訴人以價金
    八百九十五萬元，買受被上訴人所有坐落臺中縣后里鄉○○○段一三０之五地號
    、面積０．一一九七公頃土地，被上訴人同時交付系爭土地與上訴人搭建如原判
    決附圖Ｂ部分所示面積０．０六七三公頃地上建物即門牌號碼臺中縣后里鄉○○
    村○○路十之三十號房屋，並由上訴人使用。付款方式依上開契約第三條約定「
    本契約成立同時，由甲方（即上訴人）向乙方（即被上訴人）給付三百四十五萬
    元為定金，並充作價金之一部分，餘款五百五十萬元由甲方開立同額之商業本票
    分十年償還乙方，每半年應給新台幣二十七萬五千元」，第四條約定「本約餘款
    由乙方向銀行借貸，其所應支付之利息皆由甲方給付」。然上訴人自八十六年下
    半年起至八十八年四月間已三期餘款八十二萬五千元未給付，且自八十六年二月
    份起亦未支付銀行貸款利息，已違反上開契約之約定，又依第十條約定「甲方如
    不履行本約，交付殘餘價金及利息或因可歸責甲方之事由，致不能如期交付殘餘
    價金及利息時，即聽由乙方解除契約，所給付定金及價金悉被乙方沒收作為違約
    金（且本約土地上之建物悉歸由乙方所有，甲方須無條件同意搬遷）」，被上訴
    人自得解除契約。被上訴人遂於八十八年四月二十三日以存證信函催告上訴人於
    二十日之期限內履行，上訴人仍不履行，被上訴人即以本件起訴狀繕本送達上訴
    人時，為其解除契約意思表示到達上訴人之生效時點，故被上訴人自得依民法第
    二百五十九條第一款之規定請求上訴人交還系爭土地，並得依上開契約第十條之
    約定請求上訴人遷讓交還系爭房屋。
二、上訴人則以伊向被上訴人買受系爭土地，總價八百九十五萬元，已繳納定金三百
    四十五萬元，並於八十四年七月七日繳納餘款五十五萬元、於八十五年七月十六
    日繳納五十五萬元、於八十六年六月二十四日繳納八十二萬五千元，總計已給付
    被上訴人五百三十七萬五千元，尚剩餘款三百五十七萬元屆期確未給付。係因兩
    造於八十二年八月二十三日訂立買賣契約時，上訴人向臺中商銀查證，被上訴人
    僅以系爭土地擔保借款二百五十萬元，設定本金最高限額抵押權二百八十萬元予
    臺中商銀；嗣被上訴人於八十三年三、四月間，以欺騙手段自上訴人處取回系爭
    土地所有權狀，並於八十三年四月十九日將系爭土地及同段一三０之三地號土地
    設定本金最高限額抵押權二千七百五十萬元予臺中商銀，貸得一千三百五十萬元
    。又上訴人於八十八年一月間繼續給付被上訴人餘款利息，而之前上訴人已交付
    被上訴人作為支付八十八年價金餘款之支票二張，被上訴人已將上開支票其中一
    張轉讓他人行使票據權利，嗣經上訴人向臺中商銀查證結果，被上訴人自八十七
    年十一月起，即未繳納貸款利息，上訴人恐臺中商銀行使抵押權，致系爭土地有
    被銀行查封拍賣之虞，使伊因買賣契約所可取得系爭土地所有權喪失，因此行使
    價金支付拒絕權，並且未使上開支票兌現。且被上訴人知其理虧，曾申請后里鄉
    調解委員會調解，然以被上訴人先塗銷抵押權之設定，上訴人始依約付款之調解
    內容並未成立，上訴人因此未繼續付款等語置辯。
三、按買受人有正當理由，恐第三人主張權利，致失其因買賣契約所得權利之全部或
    一部者，得拒絕支付價金之全部或一部，民法第三百六十八條第一項定有明文。
    上開規定，並不以出賣物業已交付而排除其適用（最高法院五十九年度台上字第
    四三六八號判例參照），又買受人有正當理由，恐第三人主張權利，致失其因買
    賣契約所得權利之全部或一部者，得拒絕支付價金之全部或一部，固為民法第三
    百六十八條第一項前段所明定。惟依上開規定，買受人恐第三人主張權利，致失
    其因買賣契約所得權利而拒絕支付價金者，僅得按權利瑕疵危險程度為之，亦即
    拒絕支付之價金應與權利瑕疵危險之程度相當，始符公平之原則（最高法院八十
    五年度台上字第一六三號判決參照）；另「在假扣押未撤銷，查封效力仍存在前
    ，該屋即有被移付執行實施拍賣而為第三人買受取得其所有權之可能。是上訴人
    林碧芬將來能否取得該屋之所有權，於現時，既顯然為不能確定，其依民法第三
    百六十八條第一項規定，當可拒絕其價金之支付。此際其未支付價金，被上訴人
    自無據此為理由予以解除買賣契約之餘地」（最高法院六十九年度台上字第二七
    三七號判決參照）。
四、經查，兩造於八十二年八月二十三日訂立土地買賣契約書，上訴人以價金八百九
    十五萬元，買受被上訴人所有之系爭土地，被上訴人同時交付系爭土地與上訴人
    搭建如原判決附圖Ｂ部分所示系爭房屋，並由上訴人使用。上訴人已繳納定金三
    百四十五萬元，並已陸續繳納餘款共八十二萬五千元，總計已給付被上訴人五百
    三十七萬五千元，然上訴人自八十六年下半年起至八十八年四月間已三期餘款八
    十二萬五千元未給付，且自八十八年二月份起亦未支付銀行貸款利息，尚剩餘款
    三百五十七萬元屆期未付，被上訴人遂於八十八年四月二十三日以存證信函催告
    上訴人於二十日之期限內履行，上訴人仍未履行之事實，業據被上訴人提出與其
    所述相符之土地買賣契書一份、土地登記謄本一份、土地登記簿謄本一份、八十
    八年四月二十日后里郵局存證信函第六五號一份為證，且有上訴人提出之付款明
    細一紙、系爭土地所有權狀一紙、土地登記簿謄本一份為證，且為上訴人所不爭
    執，而上訴人所搭建之系爭房屋並經被上訴人聲請原審法院至現場勘驗，有勘驗
    筆錄附卷，復經原審法院囑託台中縣豐原地政事務所派員測量製有土地複丈成果
    圖在卷可憑，應堪信為真實。惟上訴人仍以前揭情詞置辯，是本件所應審究者，
    在於上訴人未依約給付被上訴人餘款及利息，是否為價金支付拒絕權行使之結果
    ，即上訴人是否有恐第三人主張權利，致失其因買賣契約所得請求移轉系爭土地
    所有權之正當理由？
五、上訴人辯稱伊於訂立買賣契約時，經查證被上訴人僅以系爭土地擔保借款二百五
    十萬元，設定本金最高限額抵押權二百八十萬元予臺中商銀，嗣被上訴人於八十
    三年三、四月間，以欺騙手段自上訴人處取回系爭土地所有權狀，並將系爭土地
    及同段一三０之三地號土地設定本金最高限額押權二千七百五十萬元予臺中商銀
    ，貸得一千三百五十萬元。又上訴人於八十八年一月間繼續給付被上訴人餘款利
    息，而之前上訴人已交付被上訴人作為支付八十八年價金餘款之支票二張，被上
    訴人已將上開支票其中一張轉讓他人行使票據權利，嗣經上訴人向臺中商銀查證
    結果，被上訴人自八十七年十一月起，即未繳納貸款利息，上訴人恐臺中商銀行
    使抵押權，致系爭土地有被銀行查封拍賣之虞，才未使上開支票兌現等語，並據
    提出系爭土地所有權狀、土地登記簿謄本二份為證，被上訴人則予以否認。經查
    ：
  (一)原審法院依職權向臺中商銀函查被上訴人貸款經過及抵押權設定情形，被上訴人
    於七十九年十一月二十二日即以系爭土地及同段一三０之三地號、同段一三０之
    十地號、同段一三０之十一地號土地設定本金最高限額抵押權三百六十萬元予臺
    中商銀，共同擔保借款三百萬元。嗣被上訴人於清償前開借款後，再借款六百萬
    元，因債權額變更，於八十一年二月二十七日變更登記前開抵押權之擔保額度為
    七百二十萬元。被上訴人於清償欠款五百九十七萬元中之五百萬元後，再借款九
    百萬元，共計欠款九百九十七萬元，因債權額變更，而於八十二年三月十二日變
    更登記前開抵押權之擔保額度為一千三百萬元。另被上訴人於八十二年八月十一
    日單獨以系爭土地擔保借款二百五十萬元，而設定本金最高限額抵押權二百八十
    萬元予臺中商銀等情，有據臺中商銀檢送到院之被上訴人抵押權設定與貸款流程
    圖一紙、借款申請書六紙、資金明細四紙、他項權利證明書一紙、抵押權設定契
    約書二份、他項權利變更契約書二份可證。
  (二)上訴人稱系爭土地於兩造訂立買賣契約時，僅設定最高限額抵押權二百八十萬元
    ，實際借款金額為二百五十萬元之情形，並稱於訂約時有向臺中商銀求證得知系
    爭土地上有設定本金最高限額抵押權二百八十萬元等語，經查，據證人即系爭土
    地買賣之介紹人童富祿結證稱：買賣價金之餘款為五百五十萬元，當時買受人有
    說要設定抵押二百五十萬元，利息由上訴人付，另三百萬元上訴人仍應負利息；
    據證人即系爭土地買賣之介紹人胡淑惠結證稱：當時沒拿出謄本，只有說借二百
    五十萬元，利息由上訴人付，該借款係簽約前借或後伊不知道等語；證人葉永盛
    證稱：簽約當時該土地已借二百五十萬元等語（見本院卷第三四至三六頁），參
    酌舊式之土地登記簿謄本之記載，系爭土地於八十二年八月二十三日兩造簽訂買
    賣契約時，僅於八十二年八月七日以系爭土地單筆向台中商銀抵押借款本金最高
    限額二百八十萬元，並於八十三年四月十二日清償，至於系爭土地與同段一三０
    之三地號、同段一三０之十地號、同段一三０之十一地號土地設定本金最高限額
    抵押權三百六十萬元予臺中商銀，於八十一年二月二十七日變更登記前開抵押權
    之擔保額度為七百二十萬元，復於八十三年四月二十一日變更登記前開抵押之擔
    保額度為本金最高限額二千七百五十萬元等情，有土地登記謄本附卷可查（見原
    審卷第二七、二八頁），其就系爭土地單筆設定抵押之記載與證人所陳述之情節
    相符，且上訴人依約所繳納銀行利息，並非被上訴人向銀行所借之全部利息，故
    上訴人所辯簽約時其僅知系爭土地上有設定本金最高限額抵押權二百八十萬元，
    實借二百五十萬元一節，尚屬可採。
  (三)查於系爭土地上所單獨設定之本金最高限額抵押權二百八十萬元，已因被上訴人
    清償借款二百五十萬元而為塗銷登記，已如前述，而系爭土地與同段一三０之三
    地號、同段一三０之十地號、同段一三０之十一地號土地共同設定抵押，其抵押
    權之擔保額度於八十三年四月二十一日變更登記為二千七百五十萬元，並增加坐
    落上開一三０之三地號土地上之建號二二三二號地上建物即門牌號碼臺中縣后里
    鄉○○村○○路十之三號房屋為抵押物，共同擔保借款一千三百萬元，為被上訴
    人所是認，則依共同擔保借款之法律關係，抵押權人得就各個抵押物賣得價金，
    受債權全部或一部之清償，亦即各個抵押物仍就全部債務負責，並無減輕其責任
    ，故系爭土地亦應擔保一千三百萬元之借款債務，況系爭土地於八十九年十一月
    十七日經台中商銀聲請原審法院查封執行在案，有土地登記謄本附卷可查（見本
    院卷第二七頁），是上開情形，有為兩造所訂立之土地買賣契約書第六條：「日
    後如有受拍賣聲請、假扣押、假處分之登記或其他有來歷不明之瑕疵，乙方應負
    全部撤銷，排除障礙或解決清楚」之規定之情形發生，亦即與民法第三百六十八
    條第一項定：買受人有正當理由，恐第三人主張權利，致失其因買賣契約所得權
    利之全部或一部者，得拒絕支付價金之全部或一部相符，而上開規定，就本件出
    賣物業已交付，亦不排除其適用，按被上訴人就系爭土地單筆設定抵押部分，於
    八十三年四月十二日清償並塗銷抵押權登記外，該系爭土地與其他不動產共同擔
    保抵押借款部分，被上訴人於八十二年三月十五日向台中商銀借款九百萬元，加
    上舊欠九十七萬餘元，共計欠款九百九十七萬元，兩造土地買賣契約簽定後之八
    十三年四月二十五日，向同一銀行借款一千三百萬元，加上舊欠九十四萬元，合
    計借款一千三百九十四萬元等情，有借款申請書及授信資料查詢單影本各二份附
    卷可查（見原審卷第五八至六一頁），則系爭土地於簽訂買賣契約後，增借三百
    九十七萬元，而上訴人迄今所欠被上訴人之買賣價款為三百五十七萬五千元，較
    被上訴人所增借者為少，且系爭土地迄今仍擔保一千三百九十四萬元之借款債務
    ，而其設定抵押之本金最高限額既為二千七百五十萬元，被上訴人仍可向抵押權
    人增借至上開額度，則其設定抵押之額度未減至上訴人未付款部分，上訴人均有
    恐被上訴人增借之顧慮，是上訴人恐第三人主張權利，致失其因買賣契約所得權
    利而拒絕支付價金者，其拒絕支付之價金與權利瑕疵危險之程度亦屬相當，況查
    封未撤銷，查封效力仍存在前，該系爭土地即有被移付執行實施拍賣而為第三人
    買受取得其所有權之可能。是上訴人將來能否取得該土地之所有權，於現時，既
    顯然為不能確定，其依民法第三百六十八條第一項規定，當可拒絕其價金之支付
    。此際其未支付價金，被上訴人自無據此為理由予以解除買賣契約之餘地。至於
    上訴人自八十六年下半年起至八十八年四月間已三期餘款八十二萬五千元未給付
    ，且自八十八年二月份起亦未支付銀行貸款利息，均係在前開增借三百九十七萬
    元之後，上訴人據以不付價金，依前開說明，被上訴人仍不得據此為理由予以解
    除買賣契約。原判決准被上訴人之請求，於法無據，本件上訴為有理由，應廢棄
    原判決，並駁回被上訴人之請求。
六、本件事證已臻明確，兩造其餘攻擊防禦方法，核於本結果不生影響，自毋庸再逐
    一論述， 並此敘明。
據上論結：本件上訴為有理由，依民事訴訟法第四百五十條、第七十八條，判決如主
文。
中      華      民      國    九十      年      四      月      三      日
~B1民事第二庭審判長法  官  童有德
~B2                法  官  翁芳靜
~B3                法  官  黃永泉
右為正本係照原本作成。
如對本判決上訴，須於收受判決送達後二十日內向本院提出上訴書狀，其未表明上訴
理由者，應於提出上訴後二十日內向本院提出上訴理由書（須按他造人數附具繕本）
，並繳納送達用雙掛號郵票拾份（每份參拾肆元）。
上訴時應提出委任律師或具有律師資格之人之委任狀；委任有律師資格者，另應附具
律師及格證書及釋明委任人與受任人有民事訴訟法第四百六十六條之一第一項但書或
第二項（詳附註）所定關係之釋明文書影本。
~B                書記官  林玉惠
中      華      民      國    九十      年      四      月      三      日
附註：
民事訴訟法第四百六十六條之一（第一項、第二項）
對於第二審判決上訴，上訴人應委任律師為訴訟代理人。但上訴人或其法定代理人具
有律師資格者，不在此限。
上訴人之配偶、三親等內之血親、二親等內之姻親，或上訴人為法人、中央或地方機
關時，其所屬專任人員具有律師資格並經法院認為適當者，亦得為第三審訴訟代理人
。
                                                                        Ｙ


司法院資訊處製作；財團法人民間司法改革基金會備份。
